【裁判字號】    89,上訴,1069
【裁判日期】    890609
【裁判案由】    偽造文書等
【裁判全文】
臺灣高等法院刑事判決                          八十九年度上訴字第一０六九號
    上  訴  人
    即  被  告  戊○○○
    上  訴  人
    即  被  告  己○○
    共      同
    選任辯護人  易定芳
右上訴人因偽造文書等案件，不服臺灣板橋地方法院八十八年度易字第二七七一號，
中華民國八十八年十二月二十二日第一審判決（起訴案號：臺灣板橋地方法院檢察署
八十八年度偵字第一三四０九號）提起上訴，本院判決如左：
    主  文
原判決撤銷。
戊○○○連續行使偽造私文書，足以生損害於他人，處有期徒刑壹年捌月。
己○○無罪。
    事  實
一、戊○○○於民國八十六年十月十五日，在台北縣三重市○○路○段七巷十三號住
    處，任互助會會首，召集每人每月每會新台幣（下同）三萬元、連會首共三十五
    人，（會期自八十六年十月十五日起至八十九年八月十五日止），每月十五日，
    在戊○○○住處開標會，採內標制（即尚未得標之活會者扣除標金後繳納會款）
    ，其間因積欠債務無力清償，為謀取得現金週轉，戊○○○竟基於意圖為自己不
    法所有及行使偽造私文書之概括犯意，連續於如附表所示之投標時間，在其上開
    住處，先後偽簽紀晉昌、勤力、壬○○、黃太太、楊梅香、美玲、阿川、子○○
    等人之簽名及如附表所示之標金四千元、四千二百元、四千五百元、五千七百元
    、四千二百元不等之金額於標單上（未載明「標單」二字，開標後已丟棄不存在
    ），並向到場會員偽稱係子○○、壬○○、辛○○、紀晉昌等人以電話寄標，致
    其他活會會員陷於錯誤，以為係紀晉昌、勤力、壬○○、黃太太、楊梅香、美玲
    、阿川、子○○得標，並各繳付如附表所示之會款予戊○○○，總金額為五百五
    十九萬四千九百元（各次詐欺得金額如附表所示），足以生損害於紀晉昌、勤力
    、壬○○、黃太太、楊梅香、美玲、阿川、子○○等人及其他活會會員，嗣戊○○○於八十八年三月倒會，並逃匿無蹤後，壬○○、紀晉昌、子○○等活會會員
    始發現互助會尚有十六個會期，竟有二十二個未得標之活會會員，始查知受騙。
二、案經壬○○訴由台灣板橋地方法院檢察署偵查起訴。
    理  由
壹、有罪部分（即被告戊○○○）
一、右開上訴人即被告戊○○○召募互助會，並冒用會員名義標會，詐欺會款之事實
    ，已據其偵查、原審及本院審理時坦承不諱，核與告訴人壬○○於偵查、原審及
    本院審理時指訴情節相符，且有互助會單、被告戊○○○所提出之冒標名單在卷
    可稽（偵查卷第七頁、原審卷第三十四頁），亦核與證人即會員劉丁○○、劉清
    文、甲○○、乙○○、丙○○、庚○○、洪菜霞、癸○○、子○○等人於偵查、
    原審證述相符，被告戊○○○雖稱：伊冒標之會單沒寫名字，別人來標會有寫金
    額與名字云云，但既為競標，應有記載姓名，始能辨明係何人得標，且被告戊○○○亦自承會員參與標會有書寫名字，苟其僅記載金額，又何能分辨係伊冒名者
    得標，足見被告戊○○○冒標時有記載被冒標者之姓名，事證明確，被告戊○○○犯行堪以認定。
二、查僅寫明投標利息及投標人之標單，未載明「標單」二字，依民間互助會之習慣
    ，係用以投標之用，依刑法第二百二十條第一項規定為以文書論之私文書。核被
    告戊○○○所為，係犯刑法第二百十六條、第二百十條之行使偽造私文書罪及第
    三百三十九條第一項之詐欺取財罪。偽造署押（簽名）為偽造私文書之部分行為
    ，不另論罪，偽造私文書後持以行使，其偽造之低度行為，為行使之高度行為所
    吸收，僅論以行使偽造私文書罪。其每次以一冒標行為，致被冒標及活會會員陷
    於錯誤而繳交會款，係一行為觸犯數同種罪名，亦依想像競合犯，應從一重處斷
    。被告戊○○○先後多次行使偽造私文書及詐欺犯行，時間緊接，手法相近，而
    犯罪構成要件相同之罪名，顯係基於概括之犯意而為之，應依連續犯之規定，各
    論以一罪，並依法加重其刑。其所犯行使偽造私文書與詐欺取財二罪間，有方法
    結果之牽連關係，應從一重之行使偽造私文書罪處斷。
三、原審以被告戊○○○罪證明確予以論罪科刑，固非無見，惟被告戊○○○係單獨
    為之，被告己○○並未參與（詳如後述），原判決認為被告戊○○○與被告己○○係共犯，自有未合，被告戊○○○上訴意旨指摘原判決量刑過重，雖無理由，
    但原判決既有可議，自應由本院將原判決關於被告戊○○○部分撤銷改判。爰審
    酌被告戊○○○犯罪之動機、目的、手段，連續冒標八次，所生之危害甚大，以
    及犯後雖坦承犯行，惟尚未與被害人成立民事和解等一切情狀，量處有期徒刑一
    年八月。至供犯罪所有之標單，因開標後已丟棄不存在，不為沒收之諭知。
四、至被告戊○○○於原審雖供稱其有冒「阿雪」即陳黃雪名義標會一事，惟經證人
    子○○於原審證稱，陳黃雪二會均是陳黃雪自行投標得標，一次是三千六百元、
    一千是四千元，伊有在現場，被告戊○○○並未冒陳黃雪名義標會等語（見原審
    卷第五十頁），核與告訴人壬○○所提出之會單上所載「阿雪」有一次得標日期
    為二月十六日、得標金額為三千六百元相符，是此部分被告戊○○○之自白與事
    實不符，尚難專以被告戊○○○此與事實不符之自白而論科刑責，又原判決附表
    所載被告戊○○○於不詳時間，以不詳金額，冒用一祥蛋行、麗華標會部分，已
    為被告戊○○○所否認，且乏佐證，自不得認定被告戊○○○有此部分之犯行，
    併此敘明。
貳、無罪部分（即被告己○○部分）
一、公訴意旨另以：被告己○○與被告戊○○○為夫妻關係，於八十六年十月十五日
    ，在台北縣三重市○○路○段七巷十三號住處，由被告戊○○○以其名義任互助
    會會首，召集每人每月每會三萬元、連會首共三十五人，每月十五日，在被告戊○○○、己○○住處開標，詎被告戊○○○與被告己○○，竟共同基於意圖為自
    己不法所有之概括犯意，連續向到場會員偽稱係他人以電話寄標，僅以口頭宣稱
    何人標金最高，而冒用壬○○、子○○、辛○○等會員之名義得標，取得其他互
    助會會員之會款。嗣於八十八年三月倒會並逃匿無蹤後，活會會員始發現互助會
    尚有十六個會期，竟有二十五個未得標之活會會員，始查知受騙，因認為被告己○○犯有刑法第三百三十九條第一項之詐欺罪嫌。
二、按犯罪事實應依證據認定之，無證據不得推定其犯罪事實。又不能證明被告犯罪
    者，應諭知無罪之判決，刑事訴訟法第一百五十四條、第三百零一條第一項分別
    定有明文。再按認定犯罪事實所憑之證據，雖不以直接證據為限，間接證據亦包
    括在內，然而無論直接或間接證據，其為訴訟上之證明，須於通常一般之人不致
    有所懷疑，而得確信其為真實之程度者，始得據為有罪之認定，最高法院七十六
    年台上字第四九八六號判例意旨已明示。
三、訊據上訴人即被告己○○否認有上開犯行，辯稱；伊未參與互助會之事，更無冒
    標情事等語。而公訴人認為被告己○○無非以會員壬○○、子○○、紀晉昌及辛○○等於會期中均為未得標，而被告戊○○○於收取會款時卻告知其他活會會員
    該三人已得標之情，已據告訴人壬○○、證人賴月里、辛○○、丁○○、劉清文
    供述明確，互助會之會錢係由被告戊○○○及被告己○○共同經手，亦據證人甲○○、乙○○、丙○○、庚○○、子○○、洪菜霞、癸○○證述屬實，被告己○○與被告戊○○○係夫妻關係，二人同財共居，對於財務狀況應十分熟稔，況被
    告己○○均有經手收取會款，對於冒用他人名義得標之事自難諉為不知等為論據
    。原審亦以：互助會係由被告戊○○○召會的，且在開標的現場有看過被告己○○一、二次，會款送至被告家後，被告戊○○○、己○○均有收過，且己○○有
    時會向會員說得標金額為多少等情，亦經證人丙○○、劉丁○○、劉清文、甲○○、乙○○、庚○○、洪菜霞、癸○○、子○○結證在卷（見偵字卷八十八年八
    月三十日偵訊筆錄及及原審八十八年十二月八日審判筆錄），顯見被告己○○亦
    有參與本案互助會之事務，再訊之被告戊○○○冒標款項去向時，則稱已返還其
他債務了云云，則以每活會會員所繳納之款項約四十五萬元論之，被告戊○○○
    冒標約多會，至少獲得金額四百餘萬元，以被告戊○○○一家庭主婦得能解決此
    巨額債務，其款項來源，身為被告戊○○○配偶之被告己○○豈有不知來源之理
    等情，而認定被告己○○與被告戊○○○係共犯。
四、經查：被告己○○雖為被告戊○○○之夫，然並未主持互助會，已據被告戊○○○供明，亦無證據足以證明被告己○○有主持互助會之情事，是被告己○○未主
    持互助會應可認定。就冒標部分，被告戊○○○已陳明係伊個人所為，究不能以
    被告己○○與被告戊○○○係夫妻，關係密切，且為同財共居，被告戊○○○冒
    標之會款甚鉅，即認定其與被告戊○○○就冒標一事，有犯意聯絡與行為分擔，
    由前開證人之證言觀之，開標現場，被告己○○有在場一、二次，會員將會款送
    至被告二人住處時，被告己○○有收過會款，且被告己○○有時會向會員說得標
    金額為多少屬實，惟被告己○○與被告戊○○○係夫妻，共處一室，其配偶開標
    時，偶而一、二次在場，與常情並不相違，再被告己○○於配偶不在時，偶有代
    為收受會款，以及會員詢問標金時，據實以告，此乃人之常情，究不能以此即認
    定被告己○○有參與本件冒標會款行為。此外，亦查無其他積極證據足認被告己○○確有公訴人所指之犯行，依法自應為被告己○○無罪之諭知。
五、原審未予詳查，遽予認定被告己○○犯罪，自有未合，被告己○○上訴意旨，否
    認犯罪，指摘原判決不當，為有理由，自應由本院將原判決關於告己○○部分撤
    銷改判，諭知被告己○○無罪之判決
據上論斷，應依刑事訴訟法第三百六十九條第一項前段、第三百六十四條、第二百九
十九條第一項前段、第三百零一條第一項，刑法第五十六條、第二百十六條、第二百
十條、第三百三十九條第一項、第五十五條，罰金罰鍰提高標準條例第一條前段判決
如主文。
本案經檢察官蔡茂松到庭執行職務。
中    華    民    國    八十九    年      六        月        九        日
                            臺灣高等法院刑事第二十四庭
                                審判長法  官  陳  貽  男
                                      法  官  帥  嘉  寶
                                      法  官  李  世  貴
右正本證明與原本無異。
如不服本判決應於收受送達後十日內向本院提出上訴書狀，其未敘述上訴之理由者並
得於提起上訴後十日內向本院補提理由書（均須按他造當事人之人數附繕本）。
                                      書記官  魏  汝  萍
中    華    民    國    八十九    年      六        月        十五      日
附錄本案論罪科刑法條：
刑法第二百十條
偽造、變造私文書，足以生損害於公眾或他人者，處五年以下有期徒刑。
刑法第二百十六條
行使第二百十條至第二百十五條之文書者，依偽造、變造文書或登載不實事項或使登
載不實事項之規定處斷。
刑法第三百三十九條第一項
意圖為自己或第三人不法之所有，以詐術使人將本人或第三人之物交付者，處五年以
下有期徒刑、拘役或科或併科一千元以下罰金。
附表：
┌─┬─────┬─────┬─────┬───────────────┐
│編│日      期│冒標金額  │被冒標之活│被冒標之金額總數              │
│號│          │          │會會員姓名│（三萬元─冒標金額）＊活會人數│
├─┼─────┼─────┼─────┼───────────────┤
│１│八十七年  │四千元    │紀晉昌    │七十五萬四千元                │
│  │四月十五日│          │          │（３００００─４０００）＊２９│
├─┼─────┼─────┼─────┼───────────────┤
│２│八十七年  │四千二百元│勤力      │七十四萬八千二百元            │
│  │五月十五日│          │          │（３００００─４２００）＊２９│
├─┼─────┼─────┼─────┼───────────────┤
│３│八十七年  │四千五百元│壬○○    │七十三萬九千五百元            │
│  │六月十五日│          │          │（３００００─４５００）＊２９│
├─┼─────┼─────┼─────┼───────────────┤
│４│八十七年  │五千七百元│黃太太    │六十八萬四百元                │
│  │八月十五日│          │          │（３００００─５７００）＊２８│
├─┼─────┼─────┼─────┼───────────────┤
│５│八十七年十│四千二百元│楊梅香    │六十七萬八百元                │
│  │一月十五日│          │          │（３００００─４２００）＊２６│
│  │日        │          │          │                              │
├─┼─────┼─────┼─────┼───────────────┤
│６│八十七年十│四千元    │美玲      │六十七萬六千元                │
│  │二月十五日│          │          │（３００００─４０００）＊２６│
├─┼─────┼─────┼─────┼───────────────┤
│７│八十八年  │四千元    │阿川      │六十七萬六千元                │
│  │一月十六日│          │          │（３００００─４０００）＊２６│
├─┼─────┼─────┼─────┼───────────────┤
│８│八十八年  │四千元    │子○○    │六十五萬元                    │
│  │三月十六日│          │          │（３００００─４０００）＊２５│
└─┴─────┴─────┴─────┴───────────────┘
總金額為五百五十九萬四千九百元
註：活會人數之計算：被告自八十六年十月十五日
起招募合會，連會首共三十五人，而被告自八十七年四月十五日起冒名得標，故當時
（八十七年四月十五日）活會人數計二十九人（３５人─６人／月＝２９人），以此
類推。


司法院資訊處製作；財團法人民間司法改革基金會備份。
